【裁判字號】    98,簡上,85
【裁判日期】    980512
【裁判案由】    偽造文書
【裁判全文】
臺灣彰化地方法院刑事判決              98年度簡上字第85號
上  訴  人
即  被  告  乙○○
上列上訴人因偽造文書等案件，不服本院九十八年度簡字第三六
二號中華民國九十八年三月十七日第一審簡易判決（原聲請簡易
判決處刑案號：九十八年度偵字第六五四號），本院管轄第二審
合議庭判決如下：
    主  文
原判決撤銷。
乙○○共同偽造公印文，處有期徒刑伍月，如易科罰金，以新臺
幣壹仟元折算壹日。扣案如附表所示之物均沒收。
    事  實
一、乙○○於網路聊天室聊天，而結識真實姓名年籍不詳、綽號
    「阿郎」之成年男子，得悉如申請帳戶供「阿郎」使用，可
    賺取每本帳戶新臺幣（下同）二千五百元之報酬，竟為牟己
    利，而與「阿郎」共同基於偽造公印文、行使偽造國民身分
    證、行使偽造特種文書及行使偽造私文書之犯意聯絡，先由
    乙○○於民國九十七年十一月間某日，以郵寄方式交付自己
    之相片予「阿郎」後，由「阿郎」於不詳時、地，將乙○○
    交付之照片黏貼於登載「甲○○」年籍等資料之偽造中華民
    國國民身分證（下稱國民身分證）上，並以不詳之方式，在
    該國民身分證上偽造「內政部印」公印文一枚，而偽造「甲
    ○○」名義之國民身分證1張，同時以掃描乙○○所交付之
    照片套印於健保卡之方式，偽造印有乙○○照片之「甲○○
    」全民健康保險卡（下稱健保卡）一張，且利用不知情之刻
    印業者偽刻「甲○○」印章一枚，並於九十八年一月七日左
    右，將上開偽造之「甲○○」國民身分證及健保卡各一張與
    偽造之「甲○○」印章一枚連同車馬費新臺幣（以下同）二
    千五百元寄交予乙○○。乙○○於收到上開偽造之「甲○○
    」國民身分證及健保卡各一張及偽造之「甲○○」印章一枚
    後，乃於九十八年一月十四日上午十時三十分許，前往址設
    彰化縣北斗鎮○○路○段一八０號臺中商業銀行北斗分行，
    冒用「甲○○」之名義填寫申請帳戶用之「臺中銀行存款業
    務往來申請約定書」，在該約定書之申請人兼立約人欄及自
    動化交易申請欄之金融卡領用人欄接續偽造「甲○○」署名
    各一枚後，將該等偽造之私文書連同上揭偽造之國民身分證
    、健保卡及印章等物交予不知情之銀行人員黃怡慈申辦開戶
    而行使之，並利用該不知情之黃怡慈依乙○○之指示而將偽
    造之「甲○○」印章接續蓋用於該甲○○之申請約定書上（
    共四枚），足以生損害於甲○○本人、內政部及戶政機關對
    於戶籍管理、全民健康保險局對於全民健康保險管理及臺中
    商業銀行對於帳戶管理之正確性。嗣經該銀行行員黃怡慈發
    覺有異報警處理，為警當場查獲，並扣得偽造之「甲○○」
    國民身分證及健保卡各一張、偽造之「甲○○」印章一枚，
    而查悉上情。
二、案經彰化縣警察局北斗分局報請臺灣彰化地方法院檢察署檢
    察官偵查後聲請簡易判決處刑。
    理  由
一、訊據上訴人即被告乙○○（以下簡稱被告）對於上開事實坦
    承不諱，核與證人即臺中商業銀行北斗分行行員黃怡慈於警
    詢時證述情節相符，並有偽造之冒「甲○○」名義所填寫之
    臺中商業銀行存款業務往來申請約定書一份在卷可稽，此外
    復有偽造之「甲○○」國民身分證及健保卡各一張、偽造之
    「甲○○」印章一枚等物扣案可佐，足徵被告之任意性自白
    確與事實相符，堪予採為論罪科刑依據。綜上，本件事證明
    確，被告犯行，洵堪認定，應予依法論科。
二、核被告所為，係犯刑法第二百十八條之偽造公印文罪【即偽
    造之「甲○○」身分證上「內政部印」部分】、戶籍法第七
    十五條第二項、第一項之行使偽造國民身分證罪【即行使偽
    造之「甲○○」國民身分證部分】、刑法第二百十六條、第
    二百十條之行使偽造私文書罪【即行使偽造之臺中商業銀行
    存款業務往來申請約定書部分】及刑法第二百十六條、第二
    百十二條之行使偽造特種文書罪【即行使偽造之「甲○○」
    健保卡部分】。被告與真實姓名年籍不詳、綽號「阿郎」之
    成年男子間，就上開犯行具有犯意聯絡及行為分擔，為共同
    正犯。被告利用不知情之刻印業者偽刻「甲○○」之印章一
    枚及利用不知情之銀行行員黃怡慈依被告之指示而將偽造之
    「甲○○」印章接續蓋用於該甲○○之申請約定書上（共四
    枚），均為間接正犯。被告偽造印章、署名及蓋用偽造印章
    之行為，為偽造私文書之部分行為，偽造特種文書、偽造私
    文書後持以行使，其偽造之低度行為應為行使之高度行為所
    吸收，均不另論罪。按刑法學理上所稱法規競合（法條競合
    ），係指單一行為，發生單一之犯罪結果，與數個刑罰法律
    規定之犯罪構成要件全部或一部符合，因法規之錯綜關係，
    致同時有數個法規競合適用時，祇能依(1)重法優於輕法。
    (2)特別法優於普通法。(3)基本法優於補充法。(4)全部法優於
    一部法。(5)狹義法優於廣義法等原則，選擇一個最適當之法
    規作為單純一罪予以論處而排斥其他法規之適用。惟其中之
    「特別法優於普通法」原則，應排除普通法較特別法處罰為
    重者，即普通法之處罰較特別法之處罰為重時，仍應適用「
    重法優於輕法」之原則，此乃法律當然之解釋。而偽造國民
    身分證，並不當然需要偽造國民身分證上之公印文，是偽造
    國民身分證，自不能當然包括偽造公印文在內。而偽造公印
    或公印文，刑法第二百十八條即有獨立處罰規定，且較戶籍
    法第七十五條第一項定之處罰為重，則於偽造國民身分證同
    時偽造公印或公印文者，即難僅論以戶籍法第七十五條第一
    項之罪，而置刑法第二百十八條第一項處刑較重之罪於不問
    （大法官釋字第八二號解釋參照）。是以偽造公印文，雖為
    行使偽造國民身分證之階段行為，惟刑法第二百十八條第一
    項就偽造公印文既有獨立處罰之規定，且較戶籍法第七十五
    條之處罰為重，則於偽造國民身分證同時偽造公印文者，即
    難僅論以戶籍法第七十五條之罪，而置刑法第二百十八條第
    一項處刑較重之罪於不問（最高法院七十年度臺上字第六五
    一一號判決意旨參照），是被告偽造公印文之犯行，自應依
    法論科。本件被告先後在如臺中商業銀行存款業務往來申請
    約定書上立約人欄偽造「甲○○」署名二枚及印文四枚，而
    偽以「甲○○」名義，表明同意遵守申請書暨約定書背面所
    載之事項之意旨及領用金融卡，而偽造該等私文書並持以行
    使之行為，係於同時同地利用同一機會，本於單一犯意接續
    完成，各行為之獨立性極為薄弱，應屬接續犯之包括一罪。
    公訴人雖未就被告偽造公印文之犯行起訴，惟與已起訴之行
    使偽造國民身分證之犯行，具階段性之實質上一罪之關係，
    為起訴效力所及，且經本院當庭告知被告此部分所犯罪名，
    無礙被告防禦權之行使，本院自當併予審究。另被告偽造公
    印文而偽造國民身分證，且持偽造國民身分證、健保卡申請
    開戶，並同時行使偽造之國民身分證、健保卡及偽造之臺中
    商業銀行存款業務往來申請約定書，為想像競合犯，應從一
    重論以偽造公印文罪。
三、本件原審以被告行使偽造國民身分證、行使特種文書及行使
    偽造文書犯行，事證已臻明確，據以論罪科刑，判處被告有
    期徒刑五月，固非無見，然(一)偽造國民身分證，並不當然需
    要偽造國民身分證上之公印文，是偽造國民身分證，自不能
    當然包括偽造公印文在內。而偽造公印或公印文，刑法第二
    百十八條即有獨立處罰規定，且較戶籍法第七十五條第一項
    定之處罰為重，則於偽造國民身分證同時偽造公印或公印文
    者，即難僅論以戶籍法第七十五條第一項之罪，而置刑法第
    二百十八條第一項處刑較重之罪於不問；(二)臺中商業銀行存
    款業務往來申請約定書之個人基本資料姓名欄填寫申請人姓
    名，僅在識別何人申請，並非表示本人簽名之意思，尚不生
    偽造署押問題，該填載自不得依刑法第二百十九條諭知沒收
    ，是以被告雖確曾在個人（負責人）基本資料姓名欄上填寫
    「甲○○」之姓名，惟此僅係在識別帳戶之申請人，並非表
    示「甲○○」本人簽名之意，按諸前揭說明，自不生偽造署
    押問題，而不得依刑法第二百十九條宣告沒收，是以原審判
    決有上開違誤，尚有未洽，被告上訴意旨雖僅以原審量刑過
    重，應從輕量刑或為緩刑之諭知為由提起上訴，未指摘及此
    ，惟原判決既有前揭可議之處，自應由本院將原判決予以撤
    銷改判。
四、爰審酌被告不思循正當途徑獲取所需，僅因缺錢花用，即任
    意提供自己照片供他人偽造國民身分證、健保卡，再持偽造
    之國民身分證、健保卡，冒用被害人甲○○名義，向金融機
    構申請開立帳戶，嚴重損害被害人權益，並損及戶政機關對
    於國民身分證、全民健康保險局對於全民健康保險及金融機
    構對於帳戶管理之正確性，然考量被告未遂行申請帳戶之目
    的，犯罪所生危害非鉅，且被告尚未獲取不法利益，及其犯
    罪之動機、目的、手段、生活狀況、智識程度，暨犯罪後坦
    承犯行，態度尚屬良好等一切情狀，量處如主文第二項所示
    之刑，並諭知易科罰金之折算標準，以示懲儆。扣案如附表
    編號３所示偽造之「甲○○」印章一枚及附表編號４所示偽
    造之「甲○○」署名共二枚及印文共四枚，應均依刑法第二
    百十九條之規定，宣告沒收。又在該申請約定書之個人基本
    資料姓名欄填寫申請人姓名，僅在識別何人申請，並非表示
    本人簽名之意思，尚不生偽造署押問題，該填載自不得依刑
    法第二百十九條諭知沒收（最高法院八十五年度臺非字第一
    四六號判決意旨參照）。經查，依卷附臺中商業銀行存款業
    務往來申請約定書所示，被告雖確曾在個人（負責人）基本
    資料姓名欄上填寫「甲○○」之姓名，惟此僅係在識別帳戶
    之申請人，並非表示「甲○○」本人簽名之意，按諸前揭說
    明，自不生偽造署押問題，而不得依刑法第二百十九條宣告
    沒收。準此，則被告於臺中商業銀行存款業務往來申請約定
    書之個人（負責人）基本資料姓名欄上填寫「甲○○」之姓
    名後，縱持以交付臺中商業銀行北斗分行行員，亦不構成行
    使偽造私文書罪。公訴人認被告此部分亦涉犯刑法第二百十
    六條、第二百十條之行使偽造私文書罪嫌，容有誤會，惟因
    公訴人認此部分與前揭起訴業經論罪科刑之行使偽造私文書
    罪部分具有實質上一罪關係，爰不另為無罪之諭知，併此敘
    明。扣案如附表編號１、２所示之物，屬被告與共犯「阿郎
    」所有，且均為供渠等犯罪所用之物，爰均依刑法第三十八
    條第一項第二款規定宣告沒收。偽造之臺中商業銀行存款業
    務往來申請約定書，既經被告持以行使並交付上開銀行承辦
    人員，且已附卷存查，並非被告所有之物，除其上之署名及
    偽造之印文應沒收如前外，就各該文書本身，自不得併予宣
    告沒收。又偽造之「內政部印」公印文一枚，已為上開偽造
    之「甲○○」身分證沒收效力所及，毋庸再依刑法第二百十
    九條規定諭知沒收。另本案僅能證明上開「內政部印」公印
    文係真實姓名年籍不詳綽號「阿郎」之成年人以不詳方式所
    偽造，該印文之偽造方式如何，無法究明，尚無從遽認係以
    偽造之「內政部印」印章所製作，自不生併予宣告沒收偽造
    印章之問題，附此敘明。
據上論斷，應依刑事訴訟法第四百五十五條之一第一項、第三項
、第三百六十九條第一項前段、第三百六十四條、第二百九十九
條第一項前段，戶籍法第七十五條第二項、第一項，刑法第十一
條前段、第二十八條、第二百十六條、第二百十條、第二百十二
條、第二百十八條第一項、第二百十九條、第五十五條、第四十
一條第一項前段、第三十八條第一項第二款，刑法施行法第一條
之一，判決如主文。
本案經檢察官陳茂榮到庭執行職務。
中    華    民    國    98    年    5     月    12    日
                  臺灣彰化地方法院刑事第二庭
                                  審判長法官   石馨文
                                  法      官   陳秋錦
                                  法      官   尚安雅
以上正本證明與原本無異。
本件不得上訴。
中    華    民    國    98    年     5    月      13    日
                                  書  記  官   洪年慶
附錄本案論罪科刑法條全文：
戶籍法第75條
意圖供冒用身分使用，而偽造、變造國民身分證，足以生損害於
公眾或他人者，處五年以下有期徒刑、拘役或科或併科新臺幣五
十萬元以下罰金。
行使前項偽造、變造之國民身分證者，亦同。
將國民身分證交付他人，以供冒名使用，或冒用身分而使用他人
交付或遺失之國民身分證，足以生損害於公眾或他人者，處三年
以下有期徒刑、拘役或科或併科新臺幣三十萬元以下罰金。
中華民國刑法第210條
（偽造變造私文書罪）
偽造、變造私文書，足以生損害於公眾或他人者，處 5 年以下有
期徒刑。
中華民國刑法第212條
（偽造變造特種文書罪）
偽造、變造護照、旅券、免許證、特許證及關於品行、能力服務
或其他相類之證書、介紹書，足以生損害於公眾或他人者，處1
年以下有期徒刑、拘役或3百元以下罰金。
中華民國刑法第216條
（行使偽造變造或登載不實之文書罪）
行使第 210 條至第 215 條之文書者，依偽造、變造文書或登載
不實事項或使登載不實事項之規定處斷。
中華民國刑法第218條
（偽造盜用公印或公印文罪）
偽造公印或公印文者，處 5 年以下有期徒刑。
盜用公印或公印文足以生損害於公眾或他人者，亦同。
附表：
┌──┬───────────────────────┐
│編號│         應   沒   收   之   物               │
├──┼───────────────────────┤
│１  │偽造之「甲○○」國民身分證一張                │
├──┼───────────────────────┤
│２  │偽造之「甲○○」全民健康保險卡一張            │
├──┼───────────────────────┤
│３  │偽造之「甲○○」印章一枚                      │
├──┼───────────────────────┤
│４  │偽造之臺中商業銀行存款業務往來申請書上領用人欄│
│    │及申請人兼立約人欄上偽造之「甲○○」署名各一枚│
│    │（總計二枚）及偽造之「甲○○」印文共四枚      │
└──┴───────────────────────┘


司法院資訊處製作；財團法人民間司法改革基金會備份。
